# 企业派生分立如何账务处理

提问人：NBKXCPA 时间：2012-06-14 16:55:51
例：A公司拟分立为两家公司，分立后A公司存续，同时派生新设B公司。分立前A公司账面资产 100 万，负债 50 万，所有者权益 50 万（其中：实收资本 20 万，资本公积 8 万，盈余公积 2 万，未分配利润 20 万）。分立时对A账面资产、负债按50%比例进行分立，分立新设B公司注册资本（实收资本 10 万），请问B公司的以下账务处理哪个是正确的，如果都是错误的，请问正确的应该怎么做？此外，请作答时能说明理由。万分感谢！ 第一种：借：资产 50 万 贷：负债 25 万 实收资本 10 万 资本公积 4 万 盈余公积 1 万 未分配利润 10 万
第二种：借：资产 50 万 贷：负债 25 万 实收资本 10 万 资本公积 15 万

回答人：chenyiwei
回复 NBKXCPA 的帖子
假设分立为B公司的资产和负债构成业务，则对B公司而言，构成同一控制下企业合并的可能性较大；如果不构成业务，则作为投资者投入的资产进行处理。
但上述两项差异只影响B公司对接受投入的资产、负债以及相关权益的计量原则。由于不管是上述何种情况，B公司都是新设的，以往没有经营业绩，所以B公司设立时的股东权益应该只有实收资本和资本溢价，没有盈余公积和未分配利润等留存收益项目。因此将接受投入的资产价值全部计入实收资本和资本公积是恰当的。

回答人：chenyiwei
回复 Alisa_wang 的帖子
1 、A公司按分立出去的资产、负债的帐面价值分别减少资产、负债，同时冲减净资产。但是否减少实收资本则不一定，要看具体的分立方案。
2 、B公司作为同一控制下合并处理，对于接受的资产、负债按原帐面价值入账，同时调整资本公积。 3 、A公司属于减少业务，因此其分立日之前的比较数据不作调整。被分立的资产、负债对应的损益和现金流量需合并到分立日为止。 4 、B公司是新设企业，因此其合并报表从设立日开始编制，不追溯到设立日之前的年度或期间。

回答人：chenyiwei
回复 jinjinjingui 的帖子
1 、在分立出去的资产、负债不构成业务的前提下，新设的B公司按照各项资产、负债的公允价值对接受分立资产、负债进行初始计量，并相应确认实收资本和资本公积。
2 、A公司不需要对资产评估增值进行账务处理，直接按账面价值将分立资产、负债转出即可。同时按税法规定计算资产转让所得的应交所得税。该部分所得税的借方冲减权益类科目，而无需确认为所得税费用。

提问人：zengfengxia 时间：2012-06-14 20:49:05
请教陈版，若不作为同一控制下企业合并处理，B企业的资产负债入账价值是不是应当按照公允价值？

回答人：chenyiwei
基本上可以这样理解。

提问人：Alisa_wang 时间：2012-09-11 13:03:05
回复 chenyiwei 的帖子
2 、对于B公司接受的资产负债按原账面价值入账。我刚才看到您之前 09 年一个贴子上说“分立后新设企业作为一个新设的会计主体，取得各项资产和负债，应当遵循相关资产类会计准则关于资产、负债初始计量的规定，即按公允价值入账。”是有了最新的理解还是准则有最新解释？我现在搞不清楚了。

回答人：chenyiwei
准则并无新的规定，是我们对此问题的理解发生了变化。

提问人：大脸 时间：2012-09-12 01:42:15
回复 Alisa_wang 的帖子
陈版，这里新设公司B可以采用账面值入账该如何理解？你对这个问题的理解为何发生变化？
另外，您提到作为同一控制下合并处理，但这里是企业分立，而不是合并。你这里是指的参考同一控制下的原则处理么？谢谢！

回答人：chenyiwei
我现在的观点是：对分立中新设的公司（作为一个独立会计主体）而言，取得原企业构成业务的资产和负债组合，应作为同一控制下企业合并看待。因此在新公司自身帐务处理中按同一控制下合并的原则处理。

提问人：musicgs 时间：2013-04-23 10:09:39
回复 chenyiwei 的帖子
存续分立下 资产、负债的确认？
陈版你好，向你请教下 @chenyiwei 公司A将其中的一个项目有关资产负债分离出去，成立一个新公司B，存续分立。 新公司B的负债还是在原来的公司A的贷款卡信息上体现，是否能确认为B公司的负债？ 新公司B的在建工程如何确认为B的资产呢？因为没有权属。
请陈版给点解释，多谢！

回答人：chenyiwei
银行借款等负债应根据分立方案，在办理债务转移手续后确认为新设公司的负债；在建工程应根据分立方案和移交文件等确认为新公司的资产，并尽快办理建设单位变更等手续，但这类法律手续办理完毕不是确认资产负债的前提

提问人：ying0518 时间：2013-04-24 09:54:56
这种分立类似于对股东的非货币资产分配按照IFRIC17，是不是可以确认公允价值和账面成本之间的损益？

回答人：chenyiwei
实务中一般不确认，我理解也不是很符合IFRIC 17适用的前提，即所有股东得到平等对待的分配。

提问人：guizilaile00 时间：2014-03-25 15:21:44
请问，在年末报表合并时，由于是同一控制，那么分离形成的公司在与母公司合并时，账面所形成的实收资本和资本公积是否需要重新再转入合并报表中的盈余公积和未分配利润，还是不需要结转这个实收资本和资本公积。 谢谢。

回答人：chenyiwei
需要还原，确保母公司合并报表结果与以前年度的延续性。

提问人：guizilaile00 时间：2014-03-25 21:47:55
但是我理解，分立的公司合并的时候不需要还原资本公积，净资产和母公司的长投抵消了，母公司本身的盈余收益本身也没有转过来，只是转了净资产，所以我理解是不需要还原，请陈老师指点。 另外，我再请问一下： 国有企业改制成公司，可以按公允价值调账，这个依据改制而调账的公司可以是有限公司也可以股份公司吧？即两种类型的公司均可以依据评估报告调账吧 谢谢陈老师

回答人：chenyiwei
1 、分立中新设的公司，其合并报表自设立日开始编制，故不用还原分立日前的留存收益，感谢指正。 2 、可以是有限责任公司也可以是股份有限公司，但必须是非公司制企业改建的公司。仅仅变更公司组织形式的，不能调账。

提问人：lyablb 时间：2015-12-17 15:09:08
陈版，你好： 1 、关于此贴中，我还有几点疑问是否构成业务是什么意思？ 2 、为什么构成业务即可参考同一控制下企业合并，不构成即非同一控制下企业合并？是否以分立之后股东是否变化作为判断依据？ 3 、既然分立企业与被分立企业构成业务的前提下，都以原账面价值入账，何来的资产转让所得？如产生所得是否应冲减留存收益？ 4 、如果分立的公司分入的资产，贷方计入资本公积，是否会给人产生捐赠产生的歧义啊，谢谢。

回答人：chenyiwei
1 、 2 、请参考《企业会计准则讲解（ 2010 ）》P309。 3 、税法和会计的口径不同所致。例如会计上认定为同一控制下合并而税务上采用一般性税务处理。此时划出方如缴纳所得税，还是应计入所得税费用。 4 、资本公积不只有捐赠

提问人：lyablb 时间：2015-12-18 10:48:48
陈版，你好 我的《企业会计准则讲解(2010)》P309是金融资产和金融负债的分类，贷款和应收款项，是这个吗？还是版本的问题？谢谢

回答人：chenyiwei
我是指纸质书，P309是“第二十一章 企业合并”的第一页。

提问人：lyablb 时间：2015-12-21 14:33:28
陈版，你好 关于此类分立业务，根据您的提示，参考企业合并的相关解释，我还有几个疑问。 1 、是否可以理解为如此项业务构成业务，即参考同一控制下企业合并，分立企业以原账面价值入账。反之，不构成业务的情况下，以公允价值入账？ 2 、关于是否构成业务的判断，主要参考是否具有独立经营业务的能力。例：被分立企业将房屋与土地分割给分立企业，分立企业未来欲整体转让，类似该种情况是否可以判断为不构成业务（前提条件与该贴主所述一致的情况下）。 3 、同时判断企业是否纳入合并范围的前提，也要参考是否构成业务？ 4 、如分立企业按被分立企业资产、负债固定比例进行分立，分立企业与被分立企业净资产产生的差异（因分立企业仅有实收资本，且金额固定，被分立企业存续产生的净资产其他项目所产生的差异），该差异应如何处理？是否调整资本公积（会出现资本公积负数）。
谢谢

回答人：chenyiwei
1 、是。 2 、对照“业务三要素”判断。如仅有房屋和土地，则一般认为不构成业务。 3 、纳入合并报表范围的判断标准是控制，与该主体是否构成业务无关。 4 、调整资本公积，可能导致负数。

提问人：槿思成 时间：2016-05-28 00:43:59
请教陈老师，假设A公司存在母公司，母公司是否需要调整其对子公司的长期股权投资？因为原来只对A公司确认长期股权投资，现在需要确认对B公司的长期股权投资，那么这个应该如何确认呢？

回答人：chenyiwei
要。按照分出净资产的账面价值：借长期股权投资——B，贷：长期股权投资——A。

提问人：alienchau 时间：2016-07-11 20:40:51
@chenyiwei 陈老师，比如母公司对A的长期股权投资成本有 2 个亿，A公司账面净资产由实收资本 2 个亿和未分配利润 3 个亿组成，A分出去 3 个亿资产成立B公司，那么B公司账面净资产实收资本 3 个亿。
如果做：借长期股权投资——B，贷：长期股权投资——A？这样长期股权投资A不就变成负数了么。
长期股权投资应该如何对B进行确认呢？

回答人：chenyiwei
这种情况，建议按照分立后A、B的实收资本之比来确定长期股权投资余额由A转入B的金额。另外提示注意：根据工商企字[2011]226号文，分立后各存续企业的注册资本之和不得超过分立前原企业注册资本。

提问人：sogoing 时间：2016-08-18 20:43:00
公司分立成立时点，我们应该以下： 1 、股东大会决议通过对公司进行分立， 2 、账务账册等资料交割日， 3 、分立公司工商登记注册完成 三个日子那个为准？谢谢。

回答人：chenyiwei
看具体方案，一般来说 2 的可能性大些。

提问人：alienchau 时间：2016-09-09 16:40:35
请教陈版主关于公司分立纳税的相关问题@chenyiwei
如果A公司 2016 年 8 月决定分立为A和B，分立的时点就确定不满足特性税务处理（计划 2017 年 2 月就转让B） 1 、上述事项需要按照资产转让所得缴纳所得税，那么这个纳税义务发生的时点是 16 年还是 17 年呢？ 2 、如果纳税义务是 16 年，这个时候计提的所得税应该计入权益么？ 3 、上述事项是否存在增值税纳税义务，因为分立本身只是把部分资产分出去，并没有形成完整的业务。如果有增值税纳税义务，这个纳税义务时点是否也在 16 年？是否也应该计入权益？
先谢谢陈版主不辞辛劳地回复！谢谢谢谢！

回答人：chenyiwei
1 、在实际完成分立时确认纳税义务； 2 、应计入权益。 3 、请对照国家税务总局公告[2011]13号、[2013]66号等规定判断，必要时咨询税务专业人士。

提问人：zhs7403 时间：2016-09-09 19:53:34
对于应计入权益，是因为属于权益性交易？

回答人：chenyiwei
是。

提问人：安安她爸 时间：2016-09-21 11:09:22
陈版，分理处资产、负债不构成业务，B公司已按照公允初始计量，在上级公司合并报表时，因A、B属于同一控制，是否需要将公允调整为分立日A账面价值持续计量？

回答人：chenyiwei
在A、B共同的母公司编制合并报表时，应将增值部分冲回，恢复到原账面价值基础，即你说的“将公允调整为分立日A账面价值持续计量”。

提问人：alienchau 时间：2016-09-28 10:00:31
还是请教陈版主有关公司分立的问题@chenyiwei
如果分立的业务 是以 6 月 30 日的报表节点进行分拆的，原公司的固定资产折旧最后一个月还是计提的，无形资产摊销就不计提了，那对于新公司来说，是按照 6 月 30 日成立还是 7 月 1 日成立呢？ 如果是 6 月 30 日成立，那么固定资产折旧 7 月开始计提，无形资产 6 月就开始计提了么，但是其实账务是相当于 7 月才开始处理，如果 6 月就要计提无形资产摊销，就有点奇怪。 如果是 7 月 1 日成立，固定资产8 月才开始计提折旧，无形资产 7 月开始计提折旧，那么对于固定资产来说就少了一个月（ 7 月）的折旧，无形资产也少了一个月的摊销（ 6 月）。如果固定资产无形资产量比较大，一个月的影响就有点多了

回答人：chenyiwei
不必过于纠结这些细节。应该影响不重大的，注意衔接好就行了。

提问人：于呈 时间：2016-11-06 01:41:33
陈老师，在国务院国资委的主导下，将央企集团A所属直接全资子公司B直接划转成为国资委持股，也就是成为央企集团B,集团A集团B同属国资委持股，那么集团A年末编制合并报表时如果要调整期初数和上年数据，是否有可能，有什么依据支撑吗？谢谢陈老师

回答人：chenyiwei
无偿划出也是处置子公司的一种，所以被划出子公司仍需合并到实际划出日为止。如果要从最早开始剥离，就属于特殊编制基础了。

提问人：kmxc2000 时间：2016-12-07 16:00:51
我的疑问是：若分立后的A、B公司有上级公司（形成控制），则在分立时即属于同一控制，此时不应该存在以公允价值计量的问题吧。为何此处还会出现增值并在合并时回冲的情形。想不明白，请陈版解答一下，谢谢。
在此帖第 2 页，陈版的一个回复： 原问题是：陈版，分理处资产、负债不构成业务，B公司已按照公允初始计量，在上级公司合并报表时，因A、B属于同一控制，是否需要将公允调整为分立日A账面价值持续计量？ 你的回复是：在A、B共同的母公司编制合并报表时，应将增值部分冲回，恢复到原账面价值基础，即你说的“将公允调整为分立日A账面价值持续计量”。 发表于 2016-9-22 03:20

回答人：chenyiwei
有可能会存在分立中新设公司按分出净资产的评估值确定注册资本和实收资本的情况。此时为了避免新公司个别报表层面资本公积出现负数余额，导致被认为出资不足，也可以在新公司的个别报表层面对这种情况下的取得资产和负债按评估值计量。但这种情况在共同的母公司编制合并报表时还是要将评估增值冲回的。

提问人：帅的雪 时间：2017-03-07 21:41:42
陈老师，请问企业分立时，原来的往来账龄如何继承？如果按照原账龄继承，那么对于新设企业来说，忽然有了长期账龄，是不是不太好？@chenyiwei

回答人：chenyiwei
在原账龄基础上延续计算。因为企业分立不会导致原先的应收款项的可收回金额的估计发生改变。

提问人：山野孤鹜 时间：2018-01-31 22:13:15
请问，构成业务的情况下，A公司的做法是冲减实收资本后，按比例冲减资本公积和留存收益，还是应该先冲减资本公积，资本公积不够冲减的再冲减留存收益？

回答人：chenyiwei
先冲减资本公积，资本公积不够冲减的再冲减留存收益。